臺灣臺北地方法院刑事判決
111年度審易字第941號
公  訴  人  臺灣臺北地方檢察署檢察官
被      告  黃騰輝



上列被告因背信案件，經檢察官提起公訴（110年度偵字第28798
號），被告於準備程序中就被訴事實為有罪之陳述，經本院告以
簡式審判程序之旨，並聽取當事人之意見後，經本院合議庭裁定
，由受命法官獨任行簡式審判程序，並判決如下：
    主      文
黃騰輝犯業務侵占罪，處有期徒刑柒月。緩刑貳年，並應於本判
決確定之翌日起，給付如附表所示之金額至如附表所示之對象。
未扣案之犯罪所得新臺幣參拾陸萬肆仟元沒收，於全部或一部不
能沒收或不宜執行沒收時，追徵其價額。
    事實及理由
一、按簡式審判程序之證據調查，不受第159條第1項之限制，刑
    事訴訟法第273條之2定有明文，是於行簡式審判程序之案件
    ，被告以外之人於審判外之陳述，除有其他不得做為證據之
    法定事由外，應認具有證據能力，合先敘明。
二、本件犯罪事實及證據，除犯罪事實欄一第5行至第7行「且該
    方案包括以折扣價出售歌薇公司美髮商品等業務，故其雖非
    直接受僱於歌薇公司，仍屬受歌薇公司委託處理事務之人」
    更正為「且該方案包括為歌薇公司招攬、協商美髮產品之買
    賣契約，並得為歌薇公司收取契約金額款項，為從事業務之
    人」，第17行至第20行「自己不法之利益，基於背信之犯意
    ，於103年9月中旬後之某日，在不詳地點，擅將如附表編號
    2、3、5支票共3紙交給劉秋宏、將附表編號6支票1紙交給鄒
    年森，作為清償其個人債務之用，以此方式違背歌薇公司所
    託付之還票任務」更正為「自己不法之所有，基於業務侵占
    之犯意，於103年9月中旬，在不詳地點，接續將如附表編號
    2、3、5、6所示支票共4紙侵占入己，再將其中編號2、3、5
    所示支票共3紙交給劉秋宏、將附表編號6所示支票1紙交給
    鄒年森，作為清償其個人債務之用」；證據部分補充被告黃
    騰輝於本院準備程序及審理中之自白外，均引用如附件所示
    檢察官起訴書之記載。
三、應適用之法律及科刑審酌事由
㈠、按刑法第336條雖於本案被告行為後修正並於民國108年12月2
    5日經總統公布，於同年月27日施行，然修正內容係將修正
    前依刑法施行法第1條之1第2項前段，貨幣單位為新臺幣且
    換算數額提高為30倍之規定內容，明訂於刑法各條規定內，
    是上開規定修正後之法定刑度並未變更，且實質上亦無法律
    效果及行為可罰性範圍之變更，既無變更，自不生新舊法比
    較問題，更無刑法第2條之適用。爰依一般法律適用原則，
    逕適用現行刑法第336條規定處斷，合先敘明。
㈡、次按刑法上之背信罪，係指為他人處理事務之人，以侵占以
    外之方法，違背任務，損害本人利益之行為而言；侵占罪則
    以侵占自己持有他人之物為其特質，至其持有之原因如何，
    可以不問，故就處理他人事務之持有物，以不法所有之意思
    ，據為己有，係屬侵占罪，而非背信罪（最高法院30年上字
    第2633號判例意旨參照）。查如起訴書附表編號2、3、5、6
    所示之支票4紙，係昱達管理顧問有限公司（下稱昱達公司
    ）交付予告訴人台灣歌薇股份有限公司（下稱歌薇公司），
    為歌薇公司所持有，復經歌薇公司指示被告退還予昱達公司
    ，而為被告業務上持有之物，則被告以不法所有之意思，據
    為己有，自屬業務侵占，是核被告所為，係犯刑法第336條
    第2項之業務侵占罪。
㈢、起訴意旨認被告涉犯刑法第342條第1項之背信罪，容有誤會
    ，而因基本社會事實同一，且經本院當庭補充告知罪名，爰
    依法變更起訴法條。
㈣、被告利用退還如起訴書附表所示支票之機會，基於單一犯意
    ，先後於密接之時間為侵占如起訴書附表編號2、3、5、6所
    示支票4紙之犯行，為接續犯，應論以一罪。
㈤、爰以行為人之責任為基礎，審酌被告本案為犯行之行為情節
    ，所侵占支票之價值及侵害法益程度，兼衡被告始終坦承犯
    行之犯後態度，於案發後已與告訴人調解成立（新臺幣109
    萬8,373元），且陸續賠付告訴人新臺幣16萬元、63萬元、4
    萬6,000元（總計83萬6,000元），此經告訴代理人陳明在卷
    ，並有本院調解筆錄在卷可查（見109年度他字第12423號卷
    第175頁），並參酌被告於本院審理時自述大學肄業之智識
    程度，目前做大學學員招生及化工產品的銷售工作，月收入
    約4至5萬元，需扶養父母親（見本院卷第74頁）等一切情狀
    ，量處如主文所示之刑，以示懲儆。　　
㈥、被告前因故意犯罪受有期徒刑以上刑之宣告，執行完畢後，5
    年以內未曾因故意犯罪受有期徒刑以上刑之宣告，此有臺灣
    高等法院被告前案紀錄表附卷可參。衡被告因一時失慮而罹
    刑典，犯後坦承犯行，除已給付賠償如前所述，被告復表示
    願意於1年內給付告訴人前開調解內容之餘款42萬2,373元（
    計算式：109萬8,373元-63萬元-4萬6,000元＝42萬2,373元）
    ，並經告訴人表示如被告能於1年內就先前調解未付之金額
    給付完畢則就本案無意見等語，是被告積極彌補其犯行所造
    成之損害，足見悔意，足認其經此偵審程序及刑之宣告後，
    應已知所警惕而無再犯之虞，是本院認所宣告之刑以暫不執
    行為適當，爰依刑法第74條第1項第2款規定，予以宣告緩刑
    2年，以啟自新。另為使被告能謹記本次教訓且填補其行為
    對被害人造成之損害，以發揮附條件緩刑制度之立意，期符
    合本案緩刑目的，爰併依同法第74條第2項第3款規定，命其
    於履行給付如附表所示。又以上為緩刑宣告附帶之條件，依
    刑法第75條之1第1項第4款規定，違反上開之負擔情節重大
    ，足認原宣告之緩刑難收其預期效果，而有執行刑罰之必要
    者，得撤銷其緩刑之宣告，併此敘明。
四、沒收部分
㈠、按犯罪所得，屬於犯罪行為人者，沒收之；沒收，於全部或
    一部不能沒收或不宜執行沒收時，追徵其價額；犯罪所得，
    包括違法行為所得、其變得之物或財產上利益及其孳息；次
    按，刑法第38條之1第5項亦明定：犯罪所得已實際合法發還
    被害人者，不予宣告沒收或追徵。所謂實際合法發還，是指
    因犯罪而生民事或公法請求權已經被實現、履行之情形而言
    ，不以發還扣押物予原權利人為限，其他如財產犯罪，行為
    人已依和解條件履行賠償損害之情形，亦屬之。申言之，犯
    罪所得一旦已實際發還或賠償被害人者，法院自無再予宣告
    沒收或追徵之必要；倘若行為人雖與被害人達成民事賠償和
    解，惟實際上並未將民事賠償和解金額給付被害人，或犯罪
    所得高於民事賠償和解金額者，法院對於未給付之和解金額
    或犯罪所得扣除和解金額之差額部分等未實際賠償之犯罪所
    得，自仍應諭知沒收或追徵（最高法院110年度台上字第167
    3號刑事判決意旨參照）。
㈡、查本案被告侵占如起訴書附表編號2、3、5、6所示支票（票
    面金額均為30萬元），再用以抵償債務而獲得抵償債務利益
    之價值共計120萬元（計算式：30萬元X4＝120萬元），惟被
    告業已賠償告訴人83萬6,000元，依前揭說明等同發還，爰
    就其實際犯罪所得36萬4,000元（計算式：120萬元-83萬6,0
    00元=36萬4,000元），依刑法第38條之1第1項前段、第3項
    規定宣告沒收，並於全部或一部不能沒收或不宜執行沒收時
    ，追徵其價額。又被告之犯罪所得依本判決沒收或追徵價額
    後，被害人尚得依法於判決確定後1年內向檢察官聲請發還
    本案之犯罪所得，附此敘明。
據上論斷，應依刑事訴訟法第273條之1第1項、第299條第1項前
段、第300條、第310條之2、第454條第2項，刑法第336條第2項
、第74條第1項第2款、第2項第3款、第38條之1第1項前段、第3
項，刑法施行法第1條之1第1項，判決如主文。
本案經檢察官黃嘉妮提起公訴，檢察官黃思源到庭執行職務。
中　　華　　民　　國　　111 　年　　10　　月　　21　　日
                    刑事第二十庭法  官    謝欣宓
上正本證明與原本無異。 
如不服本判決應於收受送達後20日內向本院提出上訴書狀，並應
敘述具體理由；其未敘述上訴理由者，應於上訴期間屆滿後20日
內向本院補提理由書（均須按他造當事人之人數附繕本）「切勿
逕送上級法院」。告訴人或被害人如對於本判決不服者，應具備
理由請求檢察官上訴，其上訴期間之計算係以檢察官收受判決正
本之日期為準。因疫情而遲誤不變期間，得向法院聲請回復原狀
。
                                書記官    朱俶伶　
中　　華　　民　　國　　111 　年　　10　　月　　21　　日
附錄本案論罪科刑法條
中華民國刑法第336條
對於公務上或因公益所持有之物，犯前條第1項之罪者，處1年以
上7年以下有期徒刑，得併科15萬元以下罰金。
對於業務上所持有之物，犯前條第1項之罪者，處6月以上5年以
下有期徒刑，得併科9萬元以下罰金。
前二項之未遂犯罰之。
附表
給付對象 給付總額 台灣歌薇股份有限公司 新臺幣肆拾貳萬貳仟參佰柒拾參元 
附件：
臺灣臺北地方檢察署檢察官起訴書
                                    110年度偵字第28798號
　　被　　　告　黃騰輝　男　43歲（民國00年00月00日生）
　　　　　　　　　　　　住基隆市○○區○○路000號8樓
　　　　　　　　　　　　居新北市○○區○○路0段000號11樓
　　　　　　　　　　　　國民身分證統一編號：Z000000000號
上列被告因背信案件，業經偵查終結，認應提起公訴，茲將犯罪
事實及證據並所犯法條分述如下：
　　　　犯罪事實
一、黃騰輝自民國103年9月1日起，在台灣歌薇股份有限公司（
    址設臺北市○○區○○○路0段00號12樓，下稱歌薇公司）與其他
    美髮沙龍業者共同成立之台灣美髮沙龍成長協會擔任專案經
    理，負責與臺灣各大專院校、美髮沙龍店接洽建教生合作之
    方案，且該方案包括以折扣價出售歌薇公司美髮商品等業務
    ，故其雖非直接受僱於歌薇公司，仍屬受歌薇公司委託處理
    事務之人。緣黃騰輝於103年9月間，向昱達管理顧問有限公
    司(址設新北市○○區○○路000號2樓，下稱昱達公司)旗下之維
    拉髮藝集團招攬上開建教生專案，雙方於同年9月18日，在
    昱達公司內簽署建教合作協議(包含以優惠價向歌薇公司購
    買商品)，並由昱達公司交付如附表所示之支票12紙予黃騰
    輝，作為分期購買歌薇公司商品之價金，黃騰輝亦於當日將
    上開合作協議及支票共12紙繳回歌薇公司；然歌薇公司審閱
    上開合作契約後，認為該優惠價格並不適當，遂拒絕與昱達
    公司簽立商品買賣契約，並將如附表所示之支票12紙責請黃
    騰輝退還予昱達公司。詎黃騰輝竟意圖為自己不法之利益，
    基於背信之犯意，於103年9月中旬後之某日，在不詳地點，
    擅將如附表編號2、3、5支票共3紙交給劉秋宏、將附表編號
    6支票1紙交給鄒年森，作為清償其個人債務之用，以此方式
    違背歌薇公司所託付之還票任務；嗣劉秋宏與鄒年森如期提
    示上開支票，致使昱達公司轉向歌薇公司提訟求償，歌薇公
    司因此受有新臺幣(下同)120萬元及利息25萬8373元之損害
    。
二、案經歌薇公司訴由臺北市政府警察局中山分局報告本署偵辦
    。
　　　　證據並所犯法條
一、證據清單及待證事實：
編號 證據名稱 待證事實 1 被告黃騰輝於警詢及偵查中之供述 坦承有將上開4張支票交給債主抵債之事實。 2 告訴代理人羅天佑律師於警詢及偵查中之指訴 全部犯罪事實。 3 證人劉秋宏於偵查中之證述 證明附表編號2、3、5支票3紙係被告擅自作為清償其個人債務之用。 4 台灣美髮沙龍成長協會定期勞動契約、職務說明書 證明被告自103年9月1日起受僱於台灣美髮沙龍成長協會，擔任專案經理一職，受僱期間為1年，工作內容包含順利完成合約簽訂之事實。 5 台灣美髮沙龍成長協會沙龍店辦理實習生訓練合作協議、台灣歌薇股份有限公司沙龍夥伴建教生專案提案書、附表所示之支票12紙簽收影本等 證明被告有於103年9月18日，代表台灣美髮沙龍成長協會與昱達公司簽立合作協議，並自昱達公司收受如附表所示之支票12紙之事實。 6 台新國際商業銀行函送附表編號2、3、5、6支票影本4紙與臺北市北投區農會函送之存款帳戶申登人姓名年籍資料等 佐證附表編號2、3、5、6支票4紙係被告交付債主劉秋宏、鄒年森提示兌現以作為償債之事實。 7 臺灣臺北地方法院(下稱臺北地院)105年度訴字第1044號民事判決書及105年7月18日言詞辯論筆錄各1份 證明臺北地院判決告訴人歌薇公司未返還如附表編號2、3、5、6所示之支票4紙予昱達公司，應給付昱達公司120萬元，及自105年3月17起自清償日止，按週年利率百分之5計算之利息，足證告訴人公司因被告之背信行為而受有財產上損害之事證。 8 臺北地院106年度他調字第14號民事起訴狀、切結書、106年1月25日調解筆錄各1份 證明告訴人公司就其損失對被告提起民事訴訟，經雙方和解後，被告同意分期返還109萬8373元，但被告給付63萬元後，尚有46萬8373元即未再償還之事實。 
二、核被告黃騰輝所為，係犯刑法第342條第1項之背信罪嫌。被
    告交付4紙支票予他人之背信犯行，客觀上均係利用其在告
    訴人任職專案經理之機會，主觀上各基於同一背信之犯意，
    而於緊接之密接時間內所為，並侵害同一法益，依一般社會
    觀念，各行為間之獨立性極為薄弱，在時間差距上難以強行分開
    ，應以接續犯論以一罪。
三、至告訴暨報告意旨認被告上開所為，亦涉犯刑法第336條第2
    項之業務侵占罪嫌一節。惟查，質之告訴代理人羅天佑律師
    於偵查中陳稱，被告侵占的支票為昱達公司所有，因為告訴
    人與昱達公司沒有成立(買賣)協議，所以告訴人公司沒有收
    支票，而是請被告退回等語，足認告訴人公司與昱達公司尚
    未正式締約，故如附表所示支票12紙之所有權仍應歸屬於昱
    達公司。依此，如附表所示之支票既非告訴人公司所有之物
    ，則被告擅自挪用支票之行為，即難認係侵占告訴人公司之
    財物，自無從遽以業務侵占罪責相繩。然此部分若成立犯罪，
    與前揭提起公訴之部分，係屬於同一社會基礎事實，應為起
    訴效力所及，爰不另為不起訴處分，附此敘明。
四、依刑事訴訟法第251條第1項提起公訴。
　  此　致
臺灣臺北地方法院
中　　華　　民　　國　 111　　年　　4 　　月　　27　　日
                              檢  察  官     黃嘉妮  
本件正本證明與原本無異
中　　華　　民　　國　 111　　年　　5 　　月　　9 　　日
　　　　　　　　　　　　　　　書　記　官　   江馨平

附錄本案所犯法條全文
中華民國刑法第342條
（背信罪）
為他人處理事務，意圖為自己或第三人不法之利益，或損害本人
之利益，而為違背其任務之行為，致生損害於本人之財產或其他
利益者，處 5 年以下有期徒刑、拘役或科或併科 50 萬元以下
罰金。
前項之未遂犯罰之。

附表：　
編號 支票號碼 到期日期 票面金額 (新臺幣) 1 TM0000000號 104年7月31日 30萬元 2 TM0000000號 104年8月31日 30萬元 3 TM0000000號 104年9月30日 30萬元 4 TM0000000號 104年10月31日 30萬元 5 TM0000000號 104年11月30日 30萬元 6 TM0000000號 104年12月31日 30萬元 7 TM0000000號 105年1月31日 30萬元 8 TM0000000號 105年2月29日 30萬元 9 TM0000000號 105年3月31日 30萬元 10 TM0000000號 105年4月30日 30萬元 11 TM0000000號 105年5月31日 30萬元 12 TM0000000號 105年6月30日 30萬元 合計   360萬元